【裁判字號】    98,訴,6
【裁判日期】    980630
【裁判案由】    偽造文書
【裁判全文】
臺灣士林地方法院刑事判決               98年度訴字第6號
    公  訴  人  臺灣士林地方法院檢察署檢察官
    被      告  乙○○
上列被告因偽造文書案件，經檢察官提起公訴（97年度偵字第
10947號），本院判決如下：
    主  文
乙○○行使偽造私文書，足以生損害於他人，處有期徒刑陸月，
如易科罰金，以銀元參佰元即新台幣玖佰元折算壹日，減為有期
徒刑參月，如易科罰金，以銀元參佰元即新台幣玖佰元折算壹日
。如附表所示之物均沒收。
    事  實
一、乙○○於民國91年6 月21日受臺灣日光燈股份有限公司（下
    稱臺光公司）之委託代為協調解決臺光公司與浩鈞建設股份
    有限公司（下稱浩鈞公司）就臺北縣八里鄉○○里○段渡船
    頭小段530-14等土地之分屋合建契約糾紛。詎乙○○為促成
    臺光公司與富凱建設有限公司（下稱富凱公司）就前開土地
    另簽訂分屋合建契約糾紛以圖取仲介費，於92年1 月29日，
    陪同富凱公司副總經理甲○○至臺北市○○○路臺英國際商
    務法律事務所與臺光公司簽約，因臺光公司堅持富凱公司未
    提出浩鈞公司同意放棄前開合建案所有權利義務之拋棄書而
    未能簽立合約，嗣乙○○遂於未獲浩鈞公司及負責人丁○○
    之同意下，在不詳地點，偽刻浩鈞公司及負責人丁○○之印
    章各1 枚後蓋用印文各1 枚，偽造浩鈞公司「拋棄書」私文
    書（下稱系爭拋棄書），且自任見證人簽名於上（乙○○偽
    造之印章、印文，如附表所示；並倒填浩鈞公司書立拋棄書
    日期為92年1 月27日、見證人乙○○簽名日期為92年1 月28
    日），於翌（30）日上午交由不知情之富凱公司副總經理甲○○，隨即當日下午再陪同甲○○至臺英國際商務法律事務
    所提出行使，致不知情之臺光公司及富凱公司均誤信浩鈞公
    司已放棄前開合建案而簽訂分屋合建契約，足生損害於浩鈞
    公司。嗣因浩鈞公司屢要求臺光公司依約履行，經臺光公司
    於92年7 月間傳真系爭拋棄書予浩鈞公司，浩鈞公司始知上
    情。
二、案經浩鈞公司訴由臺灣士林地方法院檢察署檢察官偵查起訴
    。
     理  由
一、證據能力：
    本件當事人對於本判決認定事實所引用之證據資料，於本院
    審理期日調查證據時均陳明同意引用為本案證據（見本院98
    年6 月3 日審理筆錄），本院審酌該等言詞供述及書面作成
    時之情況認為適當，依刑事訴訟法第159 條之5 規定，均有
    證據能力，合先敘明。
二、被告之辯解：
    訊據被告乙○○矢口否認有何行使偽造私文書之犯行，辯稱
    ：因浩鈞公司與臺光公司簽約後跳票，臺光公司找伊處理這
    件事情，要浩鈞公司放棄這個工程，如果浩鈞公司不同意放
    棄工程，就要兌現履約保證金，但浩鈞公司又再次跳票，浩
    鈞公司不能再做，就再成立富凱公司，富凱公司股東戊○○
    （綽號「黑點」）（業經檢察官為不起訴處分）及副總經理
    甲○○拜託伊促成富凱公司與臺光公司簽約，戊○○說如果
    伊能促成富凱公司與臺光公司簽約，就要給伊100 萬元，完
    屋後再給伊合建房屋的利潤7 、800 萬元，但伊到目前為止
    只拿到10萬元仲介費；臺光公司要求要有浩鈞公司的拋棄書
    才能與富凱公司簽約，拋棄書的內容是臺光公司經理己○○
    （現更名為蕭彥煬）於92年1 月10幾日跟伊約在咖啡廳跟伊
    說的，伊回去請伊太太打字，打好後都還沒有簽名蓋章，伊
    於92年1 月27日將打好內容的拋棄書拿去戊○○辦公室給他
    ，92年1 月28日戊○○打電話給伊說拋棄書已請浩鈞公司蓋
    好章叫伊過去拿，伊將蓋好浩鈞公司大小章的拋棄書拿去給
    己○○看過沒問題後才在見證人欄簽名及寫上日期，表示確
    實已經做到臺光公司的條件，92年1 月29、30日伊都有陪甲○○去事務所要和臺光公司簽約，這兩天戊○○都沒有去，
    92 年1月29日戊○○與甲○○還不願提出拋棄書，看可否不
    用這張拋棄書就可以簽到，但臺光公司表示沒有拋棄書拒絕
    簽約，於92年1 月30日提出拋棄書後才簽約，拋棄書上浩鈞
    公司的大小章並非伊偽造的云云。
三、認定犯罪事實所憑之證據及理由：
(一)、查浩鈞公司於91年1 月3 日與臺光公司就臺北縣八里鄉○○
    里○段渡船頭小段530-14等土地簽立分屋合建契約書，浩鈞
    公司依約支付之簽約金支票於91年2 月3 日屆期未兌現，雙
    方就合約履行問題發生糾紛，浩鈞公司於91年5 月23日提請
    仲裁，臺光公司於91年6 月21日委任被告乙○○代表臺光公
    司就該合建契約糾紛與浩鈞公司協調，臺光公司於91年6 月
    28日與浩鈞公司再簽訂補充協議書（見證人乙○○），同意
    浩鈞公司換票，如未兌現則原合約與該補充協議均自動失效
    ，惟浩鈞公司再交付之簽約金支票於91年7 月8 日屆期仍未
    兌現；另浩鈞公司負責人丁○○於91年6 、7 月間與戊○○
    、甲○○成立投資協議，同意戊○○、甲○○加入投資、優
    先承攬上開工程，其3 人並於92年1 月24日立具切結書（丁○○以其子陳冠仲名義、甲○○以其女宋佳霜名義），同意
    由甲○○擔任副總經理、戊○○擔任股東、丁○○擔任總經
    理之富凱公司承作上開工程，及於92年1 月29日由丁○○代
    表浩鈞公司立具同意書，同意將上開工程交由富凱公司興建
    ；92年1 月30日富凱公司提出以浩鈞公司名義出具之系爭拋
    棄書後，臺光公司於當日與富凱公司簽訂分屋合建契約書；
    浩鈞公司就前對臺光公司提出之仲裁請求案，於92年7 月間
    函催臺光公司選定仲裁人，經臺光公司傳真系爭拋棄書予浩
    鈞公司，浩鈞公司以系爭拋棄書係屬偽造，其上大小章均非
    浩鈞公司及負責人丁○○所有而提出告訴等情，為被告所自
    承，且經告訴人浩鈞公司之負責人丁○○於偵查及審理中指
    證在案（見93年度偵字第66號偵查卷附丁○○93年3 月12日
    、5 月6 日偵查筆錄、本院98年4 月16日審理筆錄），並有
    臺光公司與浩鈞公司91年1 月3 日分屋合建契約書、浩鈞公
    司91年5 月23日仲裁請求書、臺光公司91年6 月21日委任書
    、浩鈞公司91年6 月20日承諾書、丁○○與戊○○及甲○○
    91 年7月27日投資協議書、臺光公司與浩鈞公司91年6 月28
    日補充協議書、戊○○與宋佳霜及陳冠仲92年1 月24日切結
    書、浩鈞公司92年1 月29日同意書、臺光公司與富凱公司92
    年1 月30日分屋合建契約書、系爭拋棄書（以上見93年度偵
    字第66號偵查卷第47至53、54至63、64、72至91、92、94至
    95、96、97、98、99至100 、101 至106 頁）附卷可稽；
(二)、被告自承系爭拋棄書之內容為其指示其妻繕打並自於見證人
    欄簽名及書立日期，於92年1 月30日陪同富凱公司副總經理
    甲○○至臺英國際商務法律事務所與臺光公司簽約當日提出
    行使之事實，惟否認行使該偽造拋棄書私文書之犯行。查：
    如事實欄所述被告為促成臺光公司與富凱公司簽立分屋合建
    契約以圖取仲介費，於92年1 月29日陪同富凱公司甲○○與
    臺光公司簽約未成後偽造系爭拋棄書，翌日向臺光公司提出
    行使等情，業據：
１、證人即浩鈞公司負責人丁○○於審理中證稱：浩鈞公司與臺
    光公司簽有合建契約，因臺光公司未依約交付合建需要的資
    料給伊，所以浩鈞公司拒絕付款，伊認為浩鈞公司與臺光公
    司的契約還有效；伊申請仲裁後才認識戊○○、乙○○等人
    ，他們分別在不同的時間來找伊談，戊○○與甲○○邀伊一
    起成立富凱公司，他們要轉包這個工程；系爭拋棄書是浩鈞
    公司於92年7 月8 日與臺光公司仲裁期間，收到己○○傳真
    來的拋棄書，才知道遭人偽造，浩鈞公司的大小章都不對；
    伊只是代表浩鈞公司同意富凱公司包這工程，沒有人跟伊提
    過要浩鈞公司出具拋棄書，伊認為浩鈞公司與臺光公司的契
    約還在，富凱公司與臺光公司簽約，伊對地主及浩鈞公司股
    東都無法交代等語（見93年度偵字第66號偵查卷附丁○○93
    年5 月6 日偵查筆錄、本院98年4 月16日審理筆錄）；
２、證人即臺光公司營建處經理己○○於偵查及審理中證稱：浩
    鈞公司與臺光公司簽約給付的訂金支票退票，後來也未再付
    款，契約已不存在，雙方無法解決契約問題，後來臺光公司
    董事丙○○的朋友乙○○說他兩邊都熟，可居間撮合，富凱
    公司也是乙○○介紹的，伊有跟乙○○說要有浩鈞公司的拋
    棄書才能與富凱公司簽約，但伊沒有跟任何人談過拋棄書要
    何種形式，也沒有跟任何人說過拋棄書內容要如何擬；92年
    1 月29日因富凱公司未提出拋棄書，所以沒有簽成約，後來
    甲○○說富凱公司已經有拋棄書了，92年1 月30日又約在律
    師事務所，這兩天都是甲○○及乙○○到場，拋棄書是對造
    乙○○他們提出來的，浩鈞公司的大小章已經蓋好，也包括
    乙○○的簽名，伊不清楚乙○○為何要擔任見證人，伊並未
    要求乙○○見證等語（見93年度偵字第66號偵查卷附蕭境鈞
    93年2 月27日偵查筆錄、本院98年4 月16日審理筆錄）；
３、證人即富凱公司副總經理甲○○於偵查及審理中證稱：伊向
    浩鈞公司包工程後，臺光公司表示因浩鈞公司跳票，浩鈞公
    司與他們的合約已失效，所以臺光公司也不承認伊之前與丁○○簽的合約，後來伊去和臺光公司理論，臺光公司表示可
    以用富凱公司名義與臺光公司簽約，92年1 月29日伊去律師
    事務所要和臺光公司簽約但未簽成，因臺光公司要求要有拋
    棄書，當時乙○○有表示他會負責協調，當天伊與乙○○離
    開事務所後轉往戊○○五股家中，談到簽約不成的過程及欠
    缺拋棄書的事，乙○○有說他要去處理拋棄書的事，但沒有
    說要如何處理，戊○○沒有說要處理拋棄書的事，30日上午
    戊○○打電話跟伊說已經處理好了叫伊過去，當場有乙○○
    及戊○○在，何人拿出拋棄書的伊現在不記得，當場沒有說
    到拋棄書是誰去用印繕打的，伊也沒有注意到拋棄書上浩鈞
    公司大小印不同，伊也未想到要問究竟是否是浩鈞公司蓋章
    的，後來因丁○○在仲裁時發現有這份拋棄書，事情爆出來
    ，伊才問乙○○，已經協調好了，怎麼會這樣？乙○○跟伊
    說拋棄書是他寫的等語（見93年度偵字第66號偵查卷附甲○○93年2 月27日、8 月20日偵查筆錄、本院98年6 月3 日審
    理筆錄）；
４、證人即富凱公司股東戊○○於警詢、偵查及審理中證稱：91
    年12月底乙○○曾跟伊說臺光公司有要求要有浩鈞公司拋棄
    書，要伊想辦法，伊說伊沒有辦法，且伊與浩鈞公司於91年
    6 月就已經協議好要做工程，錢也已經支付，不需要寫拋棄
    書，乙○○就向伊拿10萬元說他要想辦法，伊不知道乙○○
    為何有該拋棄書，92年1 月30日簽約當天上午，乙○○到伊
    辦公室，把蓋好的拋棄書拿來，叫伊拿給甲○○，伊沒有注
    意到拋棄書上浩鈞公司大小章不同，如果是伊偽造的，伊認
    得浩鈞公司的章，不可能去刻不一樣的章等語（見93年度偵
    字第66號偵查卷附戊○○92年11月29日警詢筆錄、93年2 月
    27日、4 月7 日、5 月6 日偵查筆錄、本院98年6 月3 日審
    理筆錄）；
５、被告乙○○於警詢、偵查及審理中供承：臺光公司委任伊處
    理與浩鈞公司分屋合建契約糾紛，富凱公司戊○○及甲○○
    拜託伊促成富凱公司與臺光公司簽約，戊○○說如果伊能促
    成富凱公司與臺光公司簽約，就要給伊100 萬元，完屋後再
    給伊合建房屋的利潤7 、800 萬元，到目前為止伊拿到10萬
    元仲介費；臺光公司要求要有5 、6 個條件才要與富凱公司
    簽約，後來就只差拋棄書，拋棄書內容是伊請太太打字的，
    打好內容的拋棄書伊拿去交給戊○○，拋棄書的見證人欄由
    伊簽名及寫上日期，92年1 月29、30日伊都有陪甲○○去和
    臺光公司簽約，這兩天戊○○都沒有去等語（見93年度偵字
    第66號偵查卷附乙○○92年12月1 日警詢筆錄、93年2 月27
    日、4 月7 日、5 月6 日偵查筆錄、本院98年6 月3 日審理
    筆錄）；
７、綜合上開證人之證述及被告之供述：被告乙○○預期富凱公
    司與臺光公司簽約後可取得鉅額仲介費，而有偽造系爭拋棄
    書之動機；又被告自承其請太太繕打系爭拋棄書內容及自為
    簽名在見證人欄及書立日期、於甲○○取得系爭拋棄書時在
    場、陪同甲○○向臺光公司提出行使等情，而被告所謂系爭
    拋棄書內容係由臺光公司己○○交代繕打、其將戊○○所交
    付已蓋妥浩鈞公司大小章之拋棄書拿給己○○確認無問題後
    始在見證人欄簽名云云，復為前述證人己○○明白否認在案
    ，另被告稱系爭拋棄書內容於92年1 月27日即繕打完畢、92
    年1 月28日浩鈞公司之大小章印文及其見證人簽名即已完成
    云云，然富凱公司如於92年1 月29日前即有該拋棄書，竟不
    於92年1 月29日欲與臺光公司簽約時提出，致未能完成簽約
    ，顯與常情相違，難信被告所辯書立系爭拋棄書內容之理由
    、書立拋棄書內容後另遭他人偽造浩鈞公司大小章蓋印之過
    程為真實；參以被告於偵查中經檢察官送測謊結果，其聲稱
    系爭拋棄書係戊○○用印後再交付予其，呈不實反應乙情，
    有內政部警政署刑事警察局94年2 月14日刑鑑字第09400224
    44號鑑定書附卷可稽（見93年度偵字第66號偵查卷第221 至
    225 頁），足認本件係被告無正當理由而自為製作系爭拋棄
    書，且被告係因於92年1 月29日陪同甲○○與臺光公司簽約
    未成，而偽刻浩鈞公司之大小章後蓋印、倒填日期而偽造系
    爭拋棄書，並於翌日提出行使甚明。
８、被告雖於審理中另聲請傳訊臺光公司董事張徵昱到庭，主張
    曾向張徵昱提及系爭拋棄書是由戊○○負責，張徵昱有問過
    戊○○，戊○○有承認云云。然查，證人張徵昱於審理中證
    稱：最早是伊介紹被告去跟臺光公司的幾個董事認識，後來
    被告跟伊說他簽了草約要蓋本案八里土地，但他沒有能力蓋
    ，想請伊幫忙拿回簽約金，伊表示沒有辦法，之後有人介紹
    丁○○表示有興趣要承接這個地，伊就把丁○○介紹給臺光
    公司，臺光公司與浩鈞公司簽約時是由伊擔任見證人，後來
    浩鈞公司與臺光公司合約有糾紛，乙○○等人想要介紹富凱
    公司跟臺光公司簽約，臺光公司當時要求如果換約要有浩鈞
    公司的拋棄書，92年1 月30日富凱公司與臺光公司簽約時伊
    還不認識戊○○及甲○○，系爭拋棄書是被告拿給伊看的，
    當時伊有問過被告拋棄書如何來，但伊不記得被告說什麼等
    語（見本院98年6 月3 日審理筆錄），並未證述戊○○曾自
    承偽造系爭拋棄書。本件被告指稱戊○○偽造系爭拋棄書乙
    節，始終只有被告之單一指述，尚無積極證據顯示戊○○為
    犯罪行為人或共犯，不足推翻本院前揭認定系爭拋棄書由被
    告自為偽造後並行使之事實，附此敘明。
(三)、綜上，被告如事實欄所述行使偽造系爭拋棄書私文書之犯行
    ，事證明確。
四、論罪科刑：
(一)、核被告所為，係犯刑法第216 條、第210 條之行使偽造私文
    書罪。被告偽造浩鈞公司及負責人丁○○之印章及蓋用印文
    之行為，均為偽造私文書之部分行為，而偽造私文書之低度
    行為復為行使偽造私文書之高度行為所吸收，均不另論罪。
    被告偽造系爭拋棄書後交由不知情之富凱公司副總經理甲○○向臺光公司提出行使，為間接正犯。爰審酌被告所為，妨
    害文書之信用性及正確性，且於犯罪後並未坦承犯行，飾詞
    圖卸，犯後態度不佳，暨被告犯罪之動機、目的、手段、生
    活狀況、品行、智識程度、犯罪所生之危害等一切情狀，量
    處如主文所示之刑；又被告行為後，刑法第41條易科罰金之
    折算標準，亦由原配合依罰金罰鍰提高標準條例第2 條規定
    （現已廢止）提高之銀元100 元至300 元（即新臺幣300 元
    至900 元），修正為新臺幣1 千元、2 千元、3 千元，比較
    新舊法之結果，適用新法並未對被告較為有利，依刑法第2
    條第1 項前段規定，應適用修正前之規定，爰依修正前刑法
    第41條第1 項前段，諭知易科罰金之折算標準。
(二)、本件被告犯行使偽造私文書罪時間係於96年4 月24日之前，
    且無中華民國96年罪犯減刑條例所定不得減刑之情形，爰依
    同條例第2 條第1 項第3 款，減其宣告刑2 分之1 ，並依同
    條例第9 條，諭知減刑後易科罰金之折算標準。
(三)、如附表所示被告偽刻之浩鈞公司及負責人丁○○之印章及在
    系爭拋棄書上蓋用之印文，無論屬於犯人與否，均應依刑法
    第219 條規定宣告沒收。
據上論斷，應依刑事訴訟法第299 條第1 項前段，刑法第2 條第
1 項前段、第216 條、第210 條、第219 條，修正前刑法第41條
第1 項前段，廢止前罰金罰鍰提高標準條例第2 條，現行法規所
定貨幣單位折算新臺幣條例第2 條，中華民國96年罪犯減刑條例
第2 條第1 項第3 款、第7 條、第9 條，判決如主文。
本案經檢察官張紜瑋到庭執行職務
中    華    民    國    98    年    6     月    30    日
                  刑事第五庭審判長法  官  李  育  仁
                                  法  官  許  辰  舟
                                  法  官  孫  曉  青
以上正本證明與原本無異。
如不服本判決應於收受判決後10日內向本院提出上訴書狀，並應
敘述具體理由；其未敘述上訴理由者，應於上訴期間屆滿後20日
內向本院補提理由書狀（均須按他造當事人之人數附繕本）「切
勿逕送上級法院」。
                                  書記官  李  佳  穎
中    華    民    國    98    年    6     月    30    日
附錄本案論罪科刑法條全文：
中華民國刑法第216條
行使第210 條至第215 條之文書者，依偽造、變造文書或登載不
實事項或使登載不實事項之規定處斷。
中華民國刑法第210條
偽造、變造私文書，足以生損害於公眾或他人者，處5 年以下有
期徒刑。
附表：
(一)、「浩鈞建設股份有限公司」及負責人「丁○○」之印章各1
    枚
(二)、系爭拋棄書上「浩鈞建設股份有限公司」及負責人「丁○○
    」之印文各1 枚


司法院資訊處製作；財團法人民間司法改革基金會備份。
